臺灣高等法院民事判決　　　93年度上易字第379 號
上　訴　人　甲○○
訴訟代理人　許朝財律師
被上 訴 人　乙○○
　　　　　　（原名陳瑞馨）
訴訟代理人　蔡惠子律師
　　　　　　莊立群律師
上列當事人間清償債務事件，上訴人對於中華民國93年3月9日臺
灣桃園地方法院91年度訴字第1246號第一審判決提起上訴，被上
訴人並為訴之追加本院於94年7月27日言詞辯論終結，判決如下
：
    主      文
原判決關於命上訴人給付超過新台幣捌拾玖萬陸仟零肆元部分，
及該部分假執行之宣告，暨除確定部分外之訴訟費用之裁判均廢
棄。
上開廢棄部分，被上訴人在第一審之訴及其假執行之聲請均駁回
。
其餘上訴駁回。
上訴人應再給付被上訴人新台幣參拾捌萬陸仟肆佰參拾柒元，及
自民國八十九年九月十四日起至清償日止，按年息百分之五計算
之利息。
其餘追加之訴駁回。
第一審訴訟費用關於命上訴人負擔部分及第二審訴訟費用關於上
訴部分，由上訴人負擔五分之四，餘由被上訴人負擔。第二審訴
訟費用關於追加之訴部分，由上訴人負擔二十五分之十八，餘由
被上訴人負擔。
    事實及理由
壹、程序方面
一、被上訴人於原審原聲明求為上訴人應給付被上訴人新台幣（
    下同）115萬1933元，及自86年7月5日起至清償日止，按年
    息百分之五計算之利息，嗣於本院擴張聲明求為上訴人應再
    給付被上訴人53萬9106元，及自89年9月14日起至清償日止
    ，按年息百分之五計算之利息（見本院卷（一）第186頁、
    卷（二）第102頁），復追加無因管理為請求權基礎（見同
    上卷（一）第210頁），核其所為，乃應受判決事項聲明之
    擴張及請求之基礎事實同一者，且兩造就系爭調解書第5條
    約定一併解決並不爭執，是依民事訴訟法第446條第1項但書
    、第255條第1項第2、3款及第2項之規定，應予准許。
貳、實體方面
一、被上訴人主張：伊係訴外人陳明就之子，上訴人則為訴外人
    陳明就之弟，訴外人陳明就與上訴人及原審被告陳定捷曾共
    有坐落桃園縣桃園市○○段之土地40餘筆，訴外人陳明就死
    亡後，其繼承人即被上訴人、訴外人陳石鑾（被上訴人之母
    ）、陳瑞聰、陳瑞東、陳秀玉（被上訴人之兄姊）與上訴人
    及原審被告陳定捷於82年11月25日，經桃園縣桃園市調解委
    員會調解，對於訴外人陳明就與上訴人及原審被告陳定捷共
    有之上開土地分割交換事宜達成合意，簽訂系爭調解書，其
    中第6條約定：土地分割交換登記所需稅捐、規費及代書費
    等，由被上訴人、訴外人陳石鑾、陳瑞聰、陳瑞東4人（即
    訴外人陳明就大房）與上訴人及原審被告陳定捷（二房），
    按房各負擔三分之一；上開土地之分割及交換登記事宜所需
    支付之稅款及規費共計1382萬3199元，係出售訴外人陳明就
    之遺產即坐落桃園縣桃園市○○段1450地號土地所得之價金
    先行代墊，上訴人及原審被告陳定捷均未依系爭調解書第6
    條之約定實際分攤支付上開稅款規費之三分之一，而訴外人
    陳明就之全體繼承人（即被上訴人、訴外人陳石鑾、陳瑞東
    、陳瑞聰、陳秀春、陳秀玉、陳秀菊、陳秀慧8人）達成協
    議：上開土地係由被上訴人及訴外人陳石鑾、陳瑞東、陳瑞
    聰4人所繼承，故被上訴人為上訴人代墊之款項為115萬1933
    元（計算式：00000000×1/3×1/4＝0000000），被上訴人
    所得之補償金，依系爭調解書第5條文義，並不在需提出分
    配之列，並否認上訴人提出「代墊費及徵收補償費扣抵計算
    表」，而上訴人無法律上之原因受此利益，致被上訴人受有
    損害，故被上訴人爰依民法第179條不當得利法律關係及無
    因管理法律關係，請求上訴人給付被上訴人115萬1933 元，
    及自86年7月5日起至清償日止，按年息百分之五計算之利息
    ，並追加請求上訴人應再給付被上訴人53萬9106元，及自89
    年9月14日起至清償日止，按年息百分之五計算之利息等語
    。
二、上訴人則以：被上訴人之母即訴外人陳石鑾應屬有權代理進
    行會算，上訴人並未積欠任何債務，縱認陳石鑾無權代理，
    惟依表見代理規定，被上訴人不為反對之意思表示，自應負
    擔授權人責任；系爭房地曾被徵收3次，以徵收補償費228萬
    1888元予以抵銷 (嗣改為132萬1043元)，並扣除上訴人已於
    84年2月7日交付訴外人陳石鑾228萬7434元，被上訴人不得
    再向伊請求返還不當得利。另系爭土地之稅捐規費雖由訴外
    人陳明就之遺產即坐落桃園縣桃園市○○段1450地號土地出
    賣所得之價金墊付，而訴外人陳明就之繼承人應為被上訴人
    及訴外人陳石鑾、陳瑞東、陳瑞聰、陳秀春、陳秀玉、陳秀
    菊、陳秀慧8人，該等繼承人均未拋棄繼承，故被上訴人應
    僅為上訴人負擔其應負擔稅捐規費之八分之一，縱然該等繼
    承人內部有關於繼承之協議，該協議之效力並不及於上訴人
    ，被上訴人主張上開土地之繼承人僅為被上訴人及訴外人陳
    石鑾、陳瑞聰、陳瑞東4人，並主張其為上訴人支出其應負
    擔稅捐、規費之四分之一，並無理由等語，資為抗辯。
三、本件經原審判決上訴人及原審被告陳定捷各應給付被上訴人
    112萬5元，及均自民國86年7月5日起至清償日止，按年息百
    分之五計算之利息，並駁回其餘之訴（被上訴人及原審被告
    陳定捷就原審判決其敗訴部分，未據聲明不服而告確定）。
    上訴人就原審判決其敗訴部分提起上訴，聲明為：（一）原
    判決廢棄。（二）上開廢棄部分，被上訴人在第一審之訴駁
    回。被上訴人則聲明：上訴駁回。另被上訴人於本院追加請
    求，聲明為：（一）上訴人應再給付被上訴人53萬9106元，
    及自89年9月14日起至清償日止，按年息百分之五計算之利
    息。（二）願供擔保請准宣告假執行。上訴人則聲明為：駁
    回上訴人追加之訴。
四、兩造不爭執之事實（見本院94年7月1日準備程序筆錄及94年
    7月27日言詞辯論筆錄）
（一）被上訴人與訴外人陳石鑾、陳瑞東、陳瑞聰、陳秀玉，及
      上訴人、原審被告陳定捷，於82年11月25日就訴外人陳明
      就與上訴人及原審被告陳定捷共有之土地分割事宜，於桃
      園縣桃園市調解委員會成立調解，並簽立系爭調解書。
（二）被上訴人曾給付分割及交換土地登記事宜之稅款及規費13
      82萬3199元，上訴人曾於84年2月7日給付訴外人陳石鑾
      228 萬7 434元，被上訴人除依第6條及不當得利法律關係
      請求外，並追加無因管理法律關係請求。
（三）兩造均同意就系爭調解書第5條（徵收補償費及出售土地
      部分）一併解決，及如被上訴人請求有理由（兩造爭執事
      項如五、（四）及（五）所述），則依其94年4月22日所
      提書狀後附計算表之計算方法。
（四）前揭事實有兩造不爭執其形式真正之桃園縣稅捐稽徵處印
      花稅大額憑證應納稅額繳款書、臺灣省桃園縣地政規費收
      費收據聯、財政部臺灣省北區國稅局贈與稅繳款書、桃園
      縣稅捐稽徵處土地增值稅繳款書、桃園縣桃園市調解委員
      會82年民調字第540、589號及84年民調字第10號調解書、
      不動產買賣契約書、同意書、協議書、切結書、支票、被
      上訴人所提計算表等影本附卷可稽（見原審卷（一）第10
      至12頁、第14至38頁、第60至61頁、第82至107頁、卷（
      二）第213至224頁、第232至234頁、本院卷（二）第95至
      96頁）。
五、本件經本院於94年3月25日、7月1日及7月27日與兩造整理並
    協議簡化之爭點為（見本院94年3月25日、7月1日準備程序
    筆錄及94年7月27日言詞辯論筆錄，並依本院論述之先後順
    序而調整其次序，先此敘明）
（一）被上訴人得否在本院為訴之追加？（金額為53萬9106元於
      一中己敘明不另贅論）
（二）被上訴人可否單獨依據調解筆錄第6條規定請求上訴人給
      付？如被上訴人可為單獨請求，其金額究係若干？
（三）被上訴人就上訴人與其母親所立之切結書是否要負表見代
　　　理責任？
（四）上訴人得否依據調解筆錄第5條規定，就徵收補償費132萬
　　　1043元，主張抵銷？
（五）調解筆錄第5條是否包括出售土地所得？被上訴人於67年
      間取得土地，嗣因徵收所取得補償費，是否應併計入？
六、本院判斷如下：
  甲、本訴部分
（一）被上訴人可單獨依據調解書第6條規定及不當得利之法律
      關係請求上訴人給付，其金額係89萬6004元。
  １、被上訴人主張為辦理訴外人陳明就與上訴人及原審被告陳
      定捷共有土地分割交換事宜，所支出之稅捐及規費共計13
      82萬3199元，固據被上訴人提出桃園縣稅捐稽徵處印花稅
      大額憑證應納稅額繳款書、臺灣省桃園縣地政規費收費收
      據聯、財政部臺灣省北區國稅局贈與稅繳款書、桃園縣稅
      捐稽徵處土地增值稅繳款書等影本（見原審卷（一）第14
      至38頁、第82至107頁）為證，上訴人對上開繳款單之總
      金額亦不爭執（見原審卷（一）第75頁），然證人即承辦
      本件土地分割交換事宜之代書陳國泰到庭結證稱：「（提
      示上開繳款書25紙，並問：是否是你去辦理分割登記所必
      須之費用？）編號一至二十五都是伊辦的，編號一是必須
      的費用，編號二（即83年2月3日第8070至8071號收件，金
      額38萬3145元之臺灣省桃園縣地政規費收費收據聯）上面
      寫『分割繼承』是陳明就之繼承人要辦理繼承，與陳定捷
      和上訴人應該沒有關係，…編號三至二五是辦理分割的必
      要費用。編號二是分割繼承的，伊認為和上訴人並沒有關
      係。」、「（編號十四為何要申請補發？）為了要分割土
      地所必要的費用，這也是伊去辦理標示分割就是要將1筆
      土地分割後新編地號支出之必要費用。」、「（為何繳款
      的單據上面繳款義務人會是陳秀菊、陳秀春、陳秀慧？）
      取得的價值與原有持分不相當，差額的部分要繳增值稅，
      陳明就之繼承人與上訴人、原審被告陳定捷在共有物分割
      時產生這些費用。」、「（提示編號三至九向地政機關函
      查的資料是否陳明就繼承人內部的分割？）不是。如果是
      他們內部的分割，就會只有寫他們的名字，不相關的話就
      不用寫上繼承人以外的名字，不是看納稅義務人的名義來
      決定，是否是誰的分割，而是看資料上有沒有上訴人名義
      來看是否與上訴人相關」、「（提示編號二一至二四地政
      機關函查資料是否是陳明就繼承人內部的分割？）不是，
      因為有把上訴人名字寫出來，並不是陳明就繼承人之間的
      分割」等語（見原審卷（二）第43至44頁），足見被上訴
      人所提出之前開繳款書，金額共計1382萬3199元中，應剔
      除其中訴外人陳明就繼承人為辦理繼承登記所支出如編號
      2所示之規費38萬3145元，是本件辦理分割交換土地所必
      須支出之稅捐及規費，應為1344萬54元（計算式：000000
      00－000000＝00000000），應堪認定。
  ２、上訴人辯稱訴外人陳明就繼承人間為贈與負擔之費用（贈
      與稅及增值稅，單據編號3至9、18至24部分）不應由上訴
      人負擔，且訴外人陳石鑾曾代理陳明就之繼承人與上訴人
      進行會算，並由陳石鑾立下切結書，依切結書後附計算表
      ，實際支出之必要費用應為1048萬9077元，此一金額既經
      陳石鑾代理陳明就之繼承人與上訴人進行會算，並經雙方
      確認無誤，則因分割所支出之費用當以此金額為準云云，
      並提出切結書及後附計算書影本各1份（見原審卷（二）
      第15至19頁、本院卷（二）第98頁）以佐其說，然為被上
      訴人所否認。經查：
（１）上開上訴人提出之切結書及附表之計算書製作過程如何？
      攸關上訴人之主張是否可採，惟證人陳國泰於原審及本院
      分別證稱「（提出計算書影本是否是你所寫的？）是伊寫
      的，但是根據什麼寫的，是何人叫伊寫的，他給伊資料是
      否正確，伊都忘記了」、「切結書是伊寫的；時隔太久，
      忘記當時何人在場，何人叫伊寫的也忘了；上面數字228
      萬應該是他們有拿東西給伊看；原審二卷第15-20頁是伊
      寫的，有可能當時他們拿徵收補償款單子來，伊寫切結書
      內容；是他們叫伊寫伊才會寫，時隔太久，伊不記得，單
      據誰拿給伊，伊不記得了；交稅不一定全員到，但是簽約
      都會到齊；數字金額是否正確伊不知道，因為他們給的單
      據是否齊全伊不知道」等語（見原審卷（二）第45頁、本
      院卷（二）第57至59頁），按上訴人所提之切結書製作人
      陳國泰已不諳彼時之製作過程，是上訴人主張之計算方式
      ，即乏所據，而難能遽信。
（２）至於上訴人就上開24紙單據，對其中有關贈與稅非必要費
      用部分，證人陳國泰亦指稱「（提示上開繳款書25紙，並
      問：是否是你去辦理分割登記所必須之費用？）編號1至
      編號25之繳款書中，除編號2（即83年2月3日第8070至807
      1號收件，金額38萬3145元之臺灣省桃園縣地政規費收費
      收據聯）是陳明就之繼承人要辦理繼承所支出之費用，與
      甲○○、陳定捷並沒有關係，其餘24紙繳款書均係辦理土
      地分割交換之必要費用」、「（請問證人當時辦理共有物
      分割另外還有陳明就的繼承人辦理共有物分割，除了課徵
      土地增值稅，是否還有課徵贈與稅？）兩樣都要」等語（
      原審卷（二）第43、44頁），上訴人亦坦承伊無法提出另
      外之辦理土地交換分割方式，則上訴人上開所辯，亦難遽
      採信。
  ３、被上訴人主張上開辦理土地分割交換所生之稅捐及規費，
      係將訴外人陳明就之遺產即坐落桃園縣桃園市○○段1450
    　地號土地賣出所得之金錢，先行墊付，而訴外人陳明就之
      繼承人全體（即被上訴人、訴外人陳石鑾、陳瑞東、陳瑞
      聰、陳秀春、陳秀玉、陳秀菊、陳秀慧8人）對於訴外人
      陳明就之遺產已達成分割之協議，上開土地係由被上訴人
      及訴外人陳石鑾、陳瑞東、陳瑞聰4人平均繼承一事，固
      據其提出不動產買賣契約書、同意書、協議書、桃園縣桃
      園市調解委員會82年民調字第540號及84年民調字第10號
      調解書等影本附卷可稽（見原審卷（二）第213至224頁、
      第232至234頁）。而上訴人對於代墊款部分雖不爭執，惟
      抗辯訴外人陳明就之繼承人應為被上訴人及訴外人陳石鑾
      、陳瑞東、陳瑞聰、陳秀春、陳秀玉、陳秀菊、陳秀慧8
      人，該等繼承人均未拋棄繼承，縱繼承人內部有協議坐落
      桃園縣桃園市○○段1450地號土地由被上訴人及訴外人陳
      石鑾、陳瑞東、陳瑞聰4人繼承，但此繼承之協議對上訴
      人並不生效力，被上訴人不得單獨主張其為上訴人支出其
      應負擔稅捐規費之四分之一等語。經查，被上訴人係與訴
      外人陳石鑾、陳瑞東、陳瑞聰、陳秀玉等5人，和上訴人
      、原審被告陳定捷於82年11月25日所簽立系爭調解書，其
      中第6條既已約定：分割交換登記所需稅捐、規費、代書
      費等，由聲請人（即被上訴人、訴外人陳石鑾、陳瑞東、
      陳瑞聰、陳秀玉）與對造人（即上訴人及原審被告陳定捷
      ）各負擔三分之一，已如前述，而訂立系爭調解書後即82
      年12月26日始由陳秀玉出具拋棄桃園市調解委員會82年度
      民調字第540號調解書權利之同意書（見原審卷（二）第2
      21至223頁，按該調解書係就被上訴人等繼承人間內部之
      約定而與本件無涉，自難以陳秀玉出具前開同意書，即謂
      被上訴人得主張依支出稅捐規費四分之一向上訴人請求。
      按本件辦理土地分割交換支出稅捐規費1344萬54元，既已
      約定由被上訴人及訴外人陳石鑾、陳瑞東、陳瑞聰陳秀玉
      5 人就上開土地出賣所得之金額墊付，故上開稅捐規費被
      上訴人僅得就其支出其中五分之一向上訴人請求，始符事
      理。又兩造既於系爭調解書第6條約定該等稅捐規費由訴
      外人陳明就之繼承人與上訴人及原審被告陳定捷各分擔三
      分之一，故被上訴人為上訴人先行墊付之金額應為89萬60
      04元（計算式：（00000000×1/5×1/3＝896004，小數點
      以下四捨五入），足堪認定。上訴人及被上訴人各執一詞
      ，不無偏頗，均無足採信。
（二）被上訴人就上訴人與其母親所立之切結書無須負表見代理
      責任。
　　　按繼承人有數人時，在分割遺產前，各繼承人對於遺產全
  　　部為公同共有，民法第1151條定有明文；又按繼承人共同
    　出賣公同共有之遺產，其所取得之價金債權，仍為公同共
      有，並非連帶債權，公同共有人受領公同共有債權之清償
      ，應共同為之，除得全體公同共有人之同意外，無由其中
      一人或數人單獨受領之權（最高法院74年台上字第748號
      判例意旨參照）。本件上訴人抗辯伊於84年2月7日，交付
      228萬7434元予被上訴人之母即訴外人陳石鑾等語，雖據
      其提出被上訴人不爭執真正之切結書、支票等影本附卷可
      考（見原審卷（一）第60至61頁），且經證人陳石鑾到庭
      證實，故上訴人所稱有交付訴外人陳石鑾228萬7434元之
      事實，固堪信為真。然查，訴外人陳明就之全體繼承人於
      84年1月14日，以桃園縣桃園市調解委員會84年民調字第
      10號，對於訴外人陳明就之遺產成立分割協議，並約定於
      85年6月30日前為分割登記，故縱或上訴人交付訴外人陳
      石鑾上開金額，係於訴外人陳明就之全體繼承人尚未辦妥
      遺產分割登記前，該等繼承人對於訴外人陳明就之財產仍
      應為公同共有之關係，揆諸上開判例意旨，除非訴外人陳
      石鑾經全體公同共有人之同意始有受領之權限外，上訴人
      僅向公同共有人其中之一人即訴外人陳石鑾為清償，應不
      生清償之效力，本件被上訴人否認訴外人陳石鑾有受領之
      權限，而證人陳石鑾則到庭證稱：「有收到卷一第61頁這
      張支票」、「被告（即上訴人）有分支票給我，有領到錢
      ，錢都是伊用掉的」、「錢伊拿到之後，沒有交給原告（
      即被上訴人），伊自己用」、「（有拿到錢，200多萬元
      ，是上訴人給的」、「（你拿錢做何用？）伊女兒們說錢
      要給伊當生活費，伊兒子陳瑞東、陳瑞聰也同意，只有被
      上訴人沒有同意」等語（見原審卷（二）第148至150頁、
      本院卷（一）第137頁），更足證訴外人陳石鑾係以為自
      己之意思收受上訴人之支票，並無代全體繼承該筆土地之
      繼承人受領債權清償之權限，故上訴人雖有給付訴外人陳
      石鑾上開款項之事實，然而，對於被上訴人應不生清償之
      效力，上訴人辯稱已交付上開款項與訴外人陳石鑾，應已
      向被上訴人為清償，被上訴人應負授權人之責任，或至少
      應負表見代理之責任云云，委無足取。
（三）依系爭調解書第5條之約定加以會算結果，上訴人已無徵
      收補償費可供抵銷。
      依系爭調解書第5條之約定，就出售土地及徵收補償費部
      分加以會算找補後，上訴人尚應提出193萬2186.35元予陳
      明就之繼承人即簽立系爭調解書之被上訴人、訴外人陳石
      鑾、陳瑞東、陳瑞聰、陳秀玉5人分配，則被上訴人尚可
      得其中之五分之一即38萬6437元 (詳如後述)，故上訴人
      已無任何金額可供抵銷。上訴人抗辯陳明就一房應加計利
      息返還之徵收補償費為132萬1043元，自得以此金額主張
      抵銷云云，殊非可採。
  乙、追加之訴部分
（一）被上訴人就其先行墊付代書費5萬6060元部分，未能舉證
      證明之，自不得依系爭調解書第6條之約定請求。
　    被上訴人另主張伊與陳石鑾、陳瑞東及陳瑞聰等一方為辦
　　　理系爭調解書之土地交換分割，亦曾先墊付代書費160萬
　  　元，上訴人亦應分擔此金額之三分之一，被上訴人追加請
　    求上訴人給付代書費部分13萬3333元，嗣就此部分減縮聲
      明求為5萬6060元（見本院卷（二）第102頁）云云，然為
      上訴人所否認，且被上訴人對此未舉證以實其說（見本院
      卷（二）第108頁），空言主張有先行墊付云云，自難採
      信，不應准許。
（二）依系爭調解書第5條之約定，係包括出售土地所得，經會
      算結果，被上訴人得在本院為訴之追加，金額為38萬6437
      元。
  １、被上訴人與訴外人陳石鑾、陳瑞東、陳瑞聰、陳秀玉，及
      上訴人、原審被告陳定捷，於82年11月25日就訴外人陳明
      就與上訴人及原審被告陳定捷共有之土地分割事宜，於桃
      園縣桃園市調解委員會成立調解，並簽立系爭調解書，其
      中第5條約定：聲請人之被繼承人及對造人原所有土地、
      建物，經政府徵收或出售，兩造均同意提出全額並加算自
      領取日起年息百分之十，按三人平分，各分得三分之一，
      有前揭桃園縣桃園市調解委員會82年民調字第589號調解
      書影本附卷可按。
  ２、依本院向桃園縣政府函調之徵收補償費資料，陳明就之徵
      收補償費共計3015萬8282.58元，上訴人之徵收補償費共
      計3015萬0912.92元，原審被告陳定捷之徵收補償費共計
      3127萬7006.30元，有桃園縣政府函所附徵收地價補償清
      冊及徵收土地清冊、土地補償地價清冊等影本在卷可稽（
      見本院卷（二）第11至38頁、第67至77頁），並有被上訴
      人依此製成補償金額計算表可參（見本院卷（二）第95頁
      ），而陳明就所出售者為桃園縣桃園市○○段1890、1891
      、1892、1893及1894地號土地共201.465坪，其中除有80.
      465坪以每坪6000元之價格出售外，其餘121坪以每坪4000
      元出售，共得款112萬7720元；上訴人所出售之土地為桃
      園縣桃園市○○段1499、1453、1454、1455、1456及1457
      地號土地共243坪，其中除有50坪以每坪4萬5000元之價格
      出售外，其餘193坪以每坪1萬6000元出售，共得款533萬8
      000元；原審被告陳定捷所出售之土地為桃園縣桃園市○
      ○段1885、1886、1887、1888及1889地號土地共267.1075
      坪，每坪以6000元出售，共得款160萬2645元；兩者相加
      後，陳明就一房共得3128萬6002.58元、上訴人共得3548
      萬8912.92元、原審被告共得3287萬9651.3元，三者平分
      後為33 21萬8188.93元，上訴人就被上訴人主張之兩造所
      有土地每坪售地金額部分，原予否認，惟嗣亦不爭執（見
      本院卷（二）135頁），故被上訴人主張之上開算法，應
      堪採信。則上訴人尚應提出193萬2186.35元予陳明就之繼
      承人即簽立系爭調解書之被上訴人、訴外人陳石鑾、陳瑞
      東、陳瑞聰、陳秀玉5人分配，則被上訴人可得之部分為
      其中之五分之一即38萬6437元（元以下四捨五入）。被上
      訴人就出售土地及徵收補償費部分於本院追加請求並擴張
      聲明金額部分，於38萬6437元部分，為有理由，逾此部分
      之請求，即無足採信。
  ３、上訴人辯稱系爭調解書第1、2、3條已分別將各房應分得
      之部分明列清楚，被上訴人附表四中「出售土地所得」所
      謂出售之土地均已各自分配予各房，絕無再依調解書第5
      條之規定再分配一次之理云云（見本院卷（二）第96、99
      頁），惟為被上訴人所否認，觀諸上開調解書內容，其第
      1 、2、3條係約定兩造就各房如附圖（正本已提示後發還
      ）所載土地，應協同辦理分割交換登記，並不包括出售之
      土地，該協同辦理分割交換登記土地部分，復依第6條約
      定處理，斯時復各已有出售土地並有所得，上訴人亦不諱
      言並不清楚嗣後有無出售之土地，則被上訴人提出兩造曾
      出售土地及其所得併予會算，尚符情理，上訴人上開主張
      ，洵無足採。
　４、上訴人又主張被上訴人名下之補償費198萬9792元部分應
  　　併計入計算云云，然為被上訴人所否認，辯稱關於此部分
      補償費係屬於桃園縣桃園市○○段1850-2、1881、1882-1
      、1850、1850-1、1882地號，不是由陳明就來的，係於67
      年間由陳明就、上訴人原審被告陳定捷3人共同土地撥過
      來的，登記原因為贈與與本件無關等語（見本院卷（二）
      第109頁），按系爭調解書乃聲請人陳明就之繼承人即被
      上訴人、陳石鑾、陳瑞聰、陳瑞東、陳秀玉等5人與對造
      人即上訴人、原審被告陳定捷之共有物分割達成協議，已
      如前所述，被上訴人僅係系爭調解書中聲請人之一，該調
      解書既未載明被上訴人於82年11月25日就彼此間於67年間
      取得上開土地須一併提出均分，自難因被上訴人上開土地
      嗣被徵收，亦須併計入計算，故上訴人上開所辯，亦非有
      理。
七、上訴人另主張本件相關費用之支出係屬事務之處理，訴外人
    陳石鑾代理陳明就一方處理相關事務時，如先與被上訴人約
    定由其墊付相關款項，則應成立委任關係；如未先與被上訴
    人約定墊付費用，則應構成無因管理，則上訴人保有利益即
    有法律上原因，要無成立不當得利之餘地云云，惟按土地所
    有權之移轉為絕賣者，其增值稅向出賣人徵收之，土地法第
    18 2條定有明文。出賣人負有繳納土地增值稅之公法上金錢
    債務，如由第三人繳納，不得謂非受有金錢債務消滅之利益
    ，並致該第三人受有損害。苟出賣人對該第三人無受此利益
    之法律上原因，應構成不當得利，該第三人即有不當得利之
    返還請求權（最高法院82年度台上字第172號判決意旨參照
    ）。本件被上訴人主張代上訴人先行墊付土地分割之稅捐規
    費89萬6004元，及兩造間依系爭調解書第5條約定就共有土
    地因徵收及出售土地所得會算後，上訴人尚應給付伊38萬64
    37元部分，上訴人並無受此利益之法律上原因，揆諸上開最
    高法院判決意旨，係無法律上之原因而受利益，致他人受損
    害者，應返還其利益。又受領人於受領時，知無法律上之原
    因或其後知之者，應將受領時所得之利益，或知無法律上之
    原因時，所現存之利益，附加利息一併償還，民法第182條
    第2項定有明文，本件被上訴人代上訴人墊付分割交換土地
    之稅捐規費係在83年8月15日之前，而本件起訴狀繕本送達
    上訴人之翌日為91年7月5日，有被上訴人提出之桃園縣稅捐
    稽徵處印花稅大額憑證應納稅額繳款書、臺灣省桃園縣地政
    規費收費收據聯、財政部臺灣省北區國稅局贈與稅繳款書、
    桃園縣稅捐稽徵處土地增值稅繳款書等影本及送達證書在卷
    可查（見原審卷（一）第14至38頁、第82至107頁、第41頁
    ），故被上訴人依系爭調解書及民法第179條不當得利法律
    關係，請求上訴人給付被上訴人89萬6004元，及自起訴狀繕
    本送達上訴人之翌日起往前推算5年（即86年7月5日）起算
    利息，嗣於本院追加聲明求為上訴人應再給付被上訴人38萬
    6437元，及自89年9月14日起算利息，均為有理，應予准許
    ，逾此部分之請求，為無理由，應予駁回。
八、綜上所述，被上訴人依系爭調解書及民法第179條不當得利
    法律關係，請求上訴人給付115萬1933元本息，於89萬6004
    元，及自86年7月5日起算之法定遲延利息部分，為有理由，
    應予准許。逾此所為請求，為無理由，應予駁回。被上訴人
    上開應准許部分，爰依其聲請，准予宣告假執行，至於被上
    訴人敗訴部分，其假執行之聲請，因失所附麗，應併予駁回
    。原審就超過上開應准許部分，為上訴人敗訴之判決，並為
    假執行之宣告，自有未洽。上訴意旨就此部分指摘原判決不
    當，求予廢棄改判，為有理由。至於上開應准許部分，原審
    判命上訴人給付，並為假執行之宣告，核無違誤，上訴意旨
    ，就此部分，仍執陳詞，指摘原判決不當，求予廢棄，為無
    理由，應駁回其上訴。被上訴人另於本院就出售土地及徵收
    補償費部分追加請求聲明求為上訴人應再給付被上訴人53萬
    9106元之本息，於38萬6437元及自89年9月14日起至清償日
    止，按年息百分之五計算之利息部分，為有理由，應予准許
    ，逾此所為請求，為無理由，應予駁回。至被上訴人就該請
    求，併為聲請假執行部分，因其所得未逾150萬元，本院判
    決即告確定，自無併為假執行宣告之必要，附此敘明。
九、本件事證已臻明確，兩造其餘攻擊防禦方法，核與判決結果
    不生影響，爰不一一論述，併此敘明。
十、據上論結，本件上訴人上訴為一部有理由，一部無理由，被
    上訴人追加之訴為一部有理由，一部無理由，依民事訴訟法
    第450條、第449條第1項、第79條，判決如主文。
中　　華　　民　　國　　94　　年　　8　　月    10   　日
                  民事第15庭審判長法  官   許正順
                                  法  官   張  蘭
                                  法  官   翁昭蓉
正本係照原本作成。
不得上訴。
中　　華　　民　　國　　94　　年　　8 　　月　　11　　日
　　　　　　　　　　　　　　　　　書記官   鐘秀娥
